【裁判字號】    90,上更(一),321
【裁判日期】    900928
【裁判案由】    違反槍砲彈藥刀械管制條例
【裁判全文】
臺灣高等法院臺中分院刑事判決                  九十年度上更(一)字第三二一號
    上  訴  人  乙○○
    即  被  告
右上訴人因違反槍砲彈藥刀械管制條例案件，不服臺灣台中地方法院八十六年度訴字
第二七二七號中華民國八十八年一月二十八日第一審判決（起訴案號：臺灣台中地方
法院檢察署八十六年度偵字第六五七二號），提起上訴，經判決後由最高法院發回更
審，本院判決如左：
      主  文
原判決關於未經許可製造彈藥及定執行刑部分撤銷。
乙○○未經許可製造彈藥，處有期徒刑拾月。扣案之土製爆裂物陸顆及如附表所示之
物，均沒收。
      事  實
一、乙○○於民國（下同）八十一年間，在台中縣豐原市○○街二二二巷一弄七號其
    住處，未經許可而以其所有如附表所示之電鑽、老虎鉗等工具將水管截斷鑽洞後
    ，接上彈簧、填充火藥，再外接引線後封口之方式，接續製造具有殺傷力之土製
    爆裂物，前後共製造八顆，其間曾於八十五年間某日，在台中縣豐原市○○街前
    之軟碑溪試爆其所製成之爆裂物二顆成功。迨至八十六年三月十四日晚上八時三
    十分許，始為警在上址查獲，並扣得其製成之土製爆裂物成品六顆（另二顆已試
    爆，不存在）及供其製造爆裂物所用之如附表所示之物（包括尚未製成之半成品
    ）。
二、案經台中縣警察局豐原分局報請臺灣臺中地方法院檢察署檢察官偵查起訴。
      理  由
一、訊據上訴人即被告（以下簡稱為被告）乙○○對於右開犯罪事實供認不諱（見本
    院更審卷第十七頁至第十九頁、第二十五頁至第二十九頁），並有扣案之上開土
    製爆裂物成品六顆及如附表所示之物等足稽。而該六顆土製爆裂物經送請內政部
    警政署刑事警察局鑑定結果，認均具有危險性及殺傷力，有該局爆炸（裂）物案
    件處理鑑驗通知書一份附卷足憑（見偵查卷第二十八頁）。被告於本院審理時雖
    辯稱其製造上開土製爆裂物係要供炸魚之用云云，但被告既未經許可而製造上開
    土製爆裂物，即與未經許可製造彈藥罪該當，縱該土製爆裂物係欲供炸魚之用，
    亦不影響本件罪責之成立。是罪證明確，被告之犯行堪以認定。
二、查槍砲彈藥刀械管制條例已於八十六年十一月二十四日經總統明令公布修正，並
    自同年十一月二十六日起生效，修正前槍砲彈藥刀械管制條例第十一條第一項關
    於製造爆裂物罪已修正為同條例第七條第一項，其法定刑從原來之六月以上五年
    以下有期徒刑修正提高為處死刑、無期徒刑或七年以上有期徒刑，處徒刑者，併
    科新台幣三千萬元以下罰金，比較新舊法律之規定，以修正前之規定對被告較為
    有利，依刑法第二條第一項但書之規定，自應適用修正前槍砲彈藥刀械管制條例
    之規定處斷。
三、核被告所為係犯修正前槍砲彈藥刀械管制條例第十一條第一項之製造彈藥罪。至
    其製造後之持有彈藥行為，係製造後之當然結果，已為製造行為吸收，不另論罪
    。其一行為而接續製造上開八顆土製爆裂物，為接續犯，係屬實質上一罪。原審
    予以論罪科刑，固非無見，惟查被告於案發時被查扣六顆土製爆裂物，連同已試
    爆之二顆，共製造八顆土製爆裂物，業據被告自白在卷（見偵查卷第十七頁反面
    及本院更審卷第十八頁、第二十六頁），原審認共製造六顆土製爆裂物，與事實
    不符，已有未合。次查上開八顆土製爆裂物係被告一次接續製造完成，並非分次
    完成，亦據被告陳明在卷（見本院更審卷第二十六頁），應為實質上一罪，原審
    認係分次完成，應成立連續犯，亦有違誤。被告上訴意旨指摘原判決量刑過重，
    雖無理由，但原判決既有上述可議之處，應由本院將原判決關於此部分及定執行
    刑部分予以撤銷改判。爰審酌被告犯罪之動機、目的、手段、所生危害及犯後態
    度等一切情狀，量處如主文第二項所示之刑，以示懲儆。又扣案之上開六顆土製
    爆裂物係違禁物，應依法宣告沒收。另如附表所示之物，係被告所有，且均為供
    被告製造土製爆裂物所用之物，亦據被告供明在卷（見本院更審卷第十八頁），
    並依法宣告沒收。又已試爆之二顆土製爆裂物，因已不存在，故不予宣告沒收，
    併此敘明。
四、又大法官會議釋字第四七一號解釋已明確指出：「犯槍砲彈藥刀械管制條例第十
    九條第一項所列舉之罪，依個案情節符合保安處分者，固應適用該條例宣告保安
    處分；至不符部分而應宣告保安處分者，則仍由法院斟酌刑法第九十條第一項規
    定之要件，依職權為之，自無刑法第二條第二項之適用，亦即仍有從新從輕原則
    之適用」。立法之基本原則在於求取公平正義，並適合人性需要之情形而言，當
    不能解為立法者在修訂本條例時，意在將舊法時之行為人一律予以適用裁判時法
    ，而併宣告強制工作。就司法而言，適用法律應探求立法之精神，符合公平正義
    之法則，如果在該條例八十六年十一月二十六日修正公布施行前犯該條例第十九
    條第一項所列舉之罪，於該條例修正公布施行後為裁判時，必須一律適用裁判時
    之新法，併予宣付強制工作，即有違罪刑法定主義及法律不溯及既往之原則。且
    因檢察官起訴或法院審判遲延之關係，勢將造成實質上不利於行為人之結果，顯
    然不符公平正義之法則。是在該條例修正公布施行前犯該條例第十九條第一項所
    列舉之罪，於該條例修正公布施行後為裁判時，自不得依該項規定宣告強制工作
    ，庶免有違公平正義，難令人信服。本件被告上開行為係在八十六年十一月二十
    六日槍砲彈藥刀械管制條例修正公布施行前所犯，自無依修正後該條例第十九條
    第一項之規定予以宣告刑後強制工作三年之適用，附此說明。
五、據上論結，應依刑事訴訟法第三百六十九條第一項前段、第三百六十四條、第二
    百九十九條第一項前段、修正前槍砲彈藥刀械管制條例第十一條第一項、刑法第
    十一條前段、第二條第一項但書、第三十八條第一項第一款、第二款，判決如主
    文。
本案經檢察官甲○○到庭執行職務。
中      華      民      國      九十    年      九      月    二十八    日
                                臺灣高等法院臺中分院刑事第八庭
                                      審判長法  官  羅  得  村
                                            法  官  林  輝  煌
                                            法  官  劉  榮  服
右正本證明與原本無異。
如不服本判決應於收受送達後十日內向本院提出上訴書狀，其未敘述上訴之理由者並
得於提起上訴後十日內向本院補提理由書（均須按他造當事人之人數附繕本）。
                                            書記官  陳  俞  豪
中      華      民      國      九十    年      十      月      二      日
附表：
土製爆裂物半成品六顆、引線二卷、電鑽一台、老虎鉗一個、膠帶一卷、火藥（含包
裝重一百二十八公克）、三用電錶一台、工具一批計二十四支。
附錄：本案論罪科刑法條全文
修正前槍砲彈藥刀械管制條例第十一條第一項：
未經許可製造、販賣或運輸彈藥者，處六月以上五年以下有期徒刑。
                                                                        Ａ


司法院資訊處製作；財團法人民間司法改革基金會備份。
